【裁判字號】    95,上易,659
【裁判日期】    950428
【裁判案由】    傷害
【裁判全文】
臺灣高等法院刑事判決                 95年度上易字第659號
上  訴  人  臺灣士林地方法院檢察署檢察官
被      告  甲○○
選任辯護人  陳垚祥  律師
上列上訴人因被告傷害案件，不服臺灣士林地方法院94年度易字
第490號，中華民國95年2月15日第一審判決（起訴案號：臺灣士
林地方法院檢察署93年度偵續二字第10號及移送併辦：94年度他
字第1530號），提起上訴，本院判決如下：
    主  文
上訴駁回。
    理  由
一、起訴及蒞庭檢察官補正起訴書意旨略以：被告甲○○為台北
    市立福安國民中學（位於臺北市士林區○○○路○段二五○
    號，以下簡稱福安國中）之教師，為依法令從事公務之人員
    ，於民國九十年九月初始，擔任福安國中二年六班之導師並
    指定該班副班長乙○○負責班級同學出缺席情形與表現情形
    紀錄之工作。被告甲○○竟於同年月間起至九十一年一月間
    （即國中二年級上學期間）止，因不滿告訴人乙○○未善盡
    上開指定班級工作及理化科考試成績零分，其竟基於傷害之
    概括犯意，假借其擔任教師負責教育學生之機會，在教室、
    導師休息室等處，以每週至少一次之頻率，每次均以實心熱
    熔膠棒毆打告訴人乙○○左手掌一至十下之方式而毆打多次
    ，致告訴人乙○○左手掌紅腫淤傷（原起訴書記載為肌腱炎
    ）。
二、公訴證據及所犯法條：
  (一)被告甲○○之部分自白，證明曾於九十年十月間以熱熔膠棒
    毆打乙○○手心數下、在同年十一月以前係以熱熔膠棒為處
    罰學生之工具與在同年十二月十七日曾以塑膠製品「愛心拍
    」打告訴人乙○○數手心之事實。
  (二)告訴人乙○○之指述，證明告訴人於上揭時地長期遭被告以
    熱熔膠棒打手心致受傷之事實。
  (三)證人即告訴人乙○○之鋼琴老師陳乃慇之證詞，證明告訴人
    乙○○從小學一年級起就跟伊學鋼琴，手指部分一直均無異
    狀，遲至九十一年二月間，伊才發現告訴人乙○○手掌有瘀
    青之事實。
  (四)證人即告訴人之同班同學董亮均之證詞，證明被告曾以熱熔
    膠棒打該班學生手心，伊自己也曾與告訴人乙○○，一起遭
    被告以熱熔膠棒打手心，被告每次打手心都在十下以下之事
    實。
  (五)證人即福安國中輔導活動科教師張瑩珍之證詞，證明告訴人
    乙○○曾在九十一年一月十日向伊提及遭被告以打手心方式
    體罰，亦曾見過告訴人乙○○手上有瘀青之事實。
  (六)新光吳火獅紀念醫院與馬偕紀念醫院診斷證明書影本各一份
    ，證明告訴人乙○○因長期遭受被告以打手心之方式體罰成
    傷之事實。
  (七)中華民國骨科醫學會94年3月1日（九四）骨醫天字第０一一
    號函文一份，證明青少年因長期練鋼琴所導致之肌腱炎約需
    每日持續練習三小時以上才有可能發生與青少年較少發生肌
    腱炎之事實。
  (八)國立臺灣大學醫學院附設醫院94年2月25日校附醫秘字第094
    0201844號函文一份，證明目前並無醫學文獻佐證，國中生
    因長期練習鋼琴及練習頻率與持續時間而引起肌腱炎之可能
    之事實。
  (九)中央健康保險局九十四年三月九日健保醫字第0940005102號
    函文一份，證明告訴人乙○○自小學一年級起，受證人陳乃
    慇指導學習鋼琴以來，均無因肌腱炎就醫紀錄之事實。
  (十)刑法第277條第1項傷害罪，並應依刑法第134條規定加重。
三、被告辯解要旨：
    否認有毆打告訴人成傷之事實，辯稱：我身為告訴人導師，
    僅曾二次體罰告訴人，於九十年十月間給學生時間背誦理化
    公式後再考試，告訴人一向表現很好竟考零分，我非常訝異
    才用熱熔膠棒打手心，復於九十年十二月十七日第三節下課
    時，因告訴人一再發生未寫聯絡簿之事，我才以「愛心拍」
    輕拍其右手掌五下，絕無長期體罰導致不致造成告訴人左手
    掌受傷之情形，告訴人如受有肌腱炎之傷害亦係因長期練鋼
    琴所致，並非伊用「愛心棒」拍打所造成等語。
四、爭點整理：
  (一)依證人董亮鈞、陳群仁、陳萩燕、張瑩珍之證言，是否足以
    證明被告對告訴人體罰及次數如何，是否至九十一年一月間
    仍有繼續對告訴人施予長期多次之體罰。
  (二)依新光醫院、國立臺灣大學醫學院附設醫院函，中華民國骨
    科醫學會意見，告訴人左手掌肌腱炎是否足以證明是被告對
    告訴人施予長期不當之體罰所造成。
  (三)告訴人於九十一年一月二日向中醫師診所求診之病歷卡所載
    之壓挫傷紅淤鮮腫、手指彎曲困難，造成原因如何，與被告
    於九十年十月間及九十年十二月十七日兩次以熱熔膠或愛心
    拍拍打手心是否有因果關係。
  (四)依證人吳松圃中醫師之證言，告訴人求診時所顯示之傷勢，
    是否被告施長期體罰所致。
  (五)依證人陳乃慇老師之證言，是否足以證明被告有對告訴人施
    予長期體罰。
  (六)依證人即福安國中家長會會長趙崑媒之證言，是否足以證明
    被告有對告訴人施予長期不當之體罰。
五、本院判斷：
  (一)依證人董亮鈞、陳群仁、陳萩燕、張瑩珍之證言，是否足以
    證明被告對告訴人施予體罰及次數如何，是否至九十一年一
    月間仍有繼續對告訴人長期多次之體罰：
    被告於九十年下半年度擔任福安國中二年六班導師，學生如
    有拒交作業等違規情節時，曾以愛心拍、熱熔膠棒等物打擊
    學生手心，包括告訴人在內等情，固據證人董亮鈞、陳群仁
    、陳萩燕即告訴人福安國中二年六班同班同學於審判中結證
    綦詳，但其等對於目擊告訴人遭被告體罰之詳細時間及次數
    均不復記憶，證人董亮鈞、陳群仁均稱應該不到五、六次，
    因告訴人成績不錯，受處罰頻率不高，證人陳萩燕則稱差不
    多一、二次，以此，堪認被告於九十年下半年確實有以熱熔
    膠棒或愛心拍體罰告訴人手掌之情節，然確實之時間及次數
    尚不明確，惟其體罰均屬事出有因，且非每次均以熱熔膠棒
    體罰，無從僅依告訴人單一指述而認定「被告於九十年下半
    年以每週至少一次之頻率，每次均以實心熱熔膠棒毆打告訴
    人左手掌一至十下」。又依卷附福安國中九十一年一月十一
    日個案研討會張瑩珍老師發言紀錄（見九十三年偵續二字第
    十號偵查卷第三六頁）所載：本案係當日上午由告訴人外祖
    母向福安國中校方投訴而起，前一日告訴人曾與福安國中張
    瑩珍老師晤談，談及九十年十二月中旬因聯絡簿沒寫之事而
    遭被告打手心五下，起初紅腫並不為意，並認為是自己作業
    沒寫故未向其他師長提起此事，但近日在練琴時發現左手手
    指使用不太靈活，會有麻麻的感覺，在星期三下午才跟母親
    告知此事，告訴人母親聽後相當憤怒等節以觀，顯然告訴人
    在向學校投訴被告體罰前，曾明確告知張瑩珍老師最後一次
    遭體罰之時間為九十年十二月中旬，此與被告於偵審中自承
    於九十年十二月十七日曾體罰告訴人等語相符，應認被告最
    後一次體罰告訴人應係在九十年十二月十七日（十二月中旬
    ）左右無訛，尚難認九十一年一月間仍有對告訴人實施體罰
    。
  (二)依新光醫院、國立臺灣大學醫學院附設醫院函，中華民國骨
    科醫學會意見，告訴人左手掌肌腱炎是否足以證明是被告對
    告訴人施予長期不當之體罰所造成：
  1.告訴人左手掌雖經新光醫院診斷罹有左手掌肌腱炎，惟肌腱
    炎之成因未必來自於外力傷害，感染、痛風、免疫疾病、過
    勞（反覆過度使用所引發之累積性傷害）、過度瞬間使力亦
    有可能。肌腱炎於急性期常見之症狀包括疼痛、腫脹、發熱
    及發紅，甚至肌腱活動會因而受到限制，進入慢性期後，紅
    腫及發熱之症狀多半逐漸緩解，但疼痛及無法使力之情況可
    能持續。而青少年發生肌腱炎雖較少見，但原因與成人並無
    不同，依目前醫學技術可能無法鑑定肌腱炎發生之原因，更
    無法鑑定其發生是基於長期練習或手心遭毆打所致，此有新
    光醫院九十二年七月二十九日（92）新醫字第801號函、國
    立台灣大學醫學院附設醫院九十四年二月二十五日校附醫秘
    字第0940201844號函、中華民國骨科醫學會九十四年三月一
    日（94）骨醫天字第第011號函附卷可佐，故而，一般而論
    ，除非有極緊密時間關係，可資認定被害人受行為人外力傷
    害後即發生肌腱炎之急性症狀，得以排除其他肇致肌腱炎原
    因之可能性，否則，外力傷害與肌腱炎發生之關係原難確認
    。徵諸本件告訴人病史，告訴人於九十一年一月二日開始向
    明泰中醫診所求診，左手食指本節壓挫傷紅瘀鮮腫，嗣證人
    陳乃慇、張瑩珍、趙崑媒陸續發覺告訴人手掌腫大、瘀青，
    迄九十四年一月十五日前往新光醫院就診確認罹患肌腱炎、
    九十四年六月十一日經馬偕醫院再度開立診斷證明書認定仍
    患有肌腱炎等節以觀，其病程與肌腱炎之發展相符，然告訴
    人九十一年一月二日求診時所受之傷害，既無從認定係被告
    所致，此後確認為肌腱炎，更無從推論與被告之體罰有關。
  2.何況，告訴人長期學習鋼琴，業據證人陳乃慇於原審到庭證
    述綦詳，於九十年十二月中旬遭被告體罰後，仍從事各項體
    能活動，如代表班級參加「校內科展比賽」時尚提著半滿之
    水桶放在洗水台上，再以一隻手在水中撥轉，其雙手並無異
    狀，有被告提出之告訴人照片附卷佐證，尤其，告訴人自九
    十一年一月二日因左手掌食指本節受傷向明泰中醫診所求診
    後，幾乎每隔一日即定期前往治療，歷經冷熱敷交替、針灸
    、放血各項療法，亦有該診所病歷資料附卷為憑，並經證人
    吳松圃到庭結證在卷，在上開學習鋼琴、體能活動之中是否
    有過勞，或另受有外力傷害、急遽用力之情形，均未可知，
    醫療過程中否受有感染，亦非無可能，凡此種種肇致肌腱炎
    發生之可能性均未能排除，實難僅因被告於告訴人初次就診
    前十餘日曾體罰告訴人，遽認其體罰之結果造成告訴人肌腱
    炎之結果。
  (三)告訴人於九十一年一月二日向中醫師診所求診之病歷卡所載
    之壓挫傷紅淤鮮腫、手指彎曲困難，造成原因如何，與被告
    於九十年十月間及九十年十二月十七日兩次以熱熔膠或愛心
    拍拍打手心是否有因果關係：
    第查，告訴人確於九十一年一月二日左手食指本節壓挫傷紅
    淤鮮腫、手指彎曲困難，而向明泰中醫診所求診，此有該診
    所病歷卡影本在卷為憑，而告訴人嗣於九十一年一月十四日
    、同年月十五日先後前往馬偕醫院、新光醫院就診，向馬偕
    醫院主訴「Numbness over left hand for many days」（
    左手麻很多天），醫師記載「No focal sign」（沒有明顯
    症狀），又向新光醫院稱左手掌疼痛，經診斷罹有左手掌肌
    腱炎，復有前開醫院病歷資料影本及新光醫院診斷證明書一
    紙可稽，此後告訴人再前往馬偕醫院治療，迄九十一年六月
    十一日，經馬偕醫院開立罹有肌腱炎之診斷證明書，亦有該
    院診斷證明書為憑，可認告訴人自九十一年一月初左手掌紅
    腫，此後並確認患有肌腱炎之事實。惟前開告訴人左手掌紅
    腫、左手掌肌腱炎是否與被告施以體罰是否有因果關係，則
    非無疑。
  1.依證人吳松圃中醫師之證言，告訴人求診時所顯示之傷勢，
    是否被告施長期體罰所致：
    依卷內資料所示，僅能確認被告確於九十年十二月十七日曾
    以熱熔膠棒或愛心拍等物毆擊告訴人左手掌，此後即無再施
    以體罰之紀錄，業如前述。而告訴人卻遲至九十一年一月二
    日始因左手食指本節壓挫傷紅瘀鮮腫、手指彎曲困難，而向
    明泰中醫診所求診，距離受被告體罰之日已罹十餘日，且證
    人吳松圃即明泰中醫診所醫師於原審審理中亦結證稱：依受
    傷的情況來看，求診時間與受傷時間相隔不到一天等節，顯
    然告訴人當次左手食指本節所受傷害，並非被告九十年十二
    月十七日該次體罰所致。此外，告訴人於九十年十二月十八
    日亦曾因頸連背僵硬痛、轉動困難、俯仰疼痛而前往明泰中
    醫診所就診，此有該診所病歷卡影本為憑，足見告訴人受被
    告體罰翌日，亦即九十年十二月十八日，左手掌並無嚴重傷
    害，否則前往診所就診時，就此傷害要無不一併求診之理。
  2.依證人陳乃慇老師之證言，是否足以證明被告有對告訴人施
    予長期體罰：
    證人陳乃慇即告訴人之鋼琴老師於原審到庭證稱：告訴人自
    國小一年級至國中二年級均向我學習鋼琴，每週一次，並無
    間斷，亦未發覺告訴人左手掌有何異樣。但於九十一年一、
    二月間某日，即我計畫參加某大師級音樂會前一、二個星期
    ，我發覺告訴人手無法合掌，左手掌大拇指下端明顯腫大瘀
    青，我即請告訴人不要參加該次音樂會，此後告訴人中斷學
    琴等情甚詳，而該次音樂會舉辦之時間為九十一年一月十三
    日，復經證人陳乃慇提出音樂會當日艾嘉蕙博士致贈「鋼琴
    水曲之研究」一書簽名日期資料確認在案，衡酌證人陳乃慇
    為告訴人鋼琴老師，對其彈琴之雙手靈巧與否應最為敏銳，
    然證人陳乃慇於九十年十二月中旬，始終未察覺異狀，迄九
    十一年一月十三日前一、二星期，亦即九十一年一月初始發
    現告訴人左手掌瘀青，準此以觀，告訴人受傷應係在九十年
    十二月底、九十一年一月初，此與告訴人初次前往明泰中醫
    診所就診時間相當，可認證人陳乃慇所目擊之告訴人左手掌
    受傷情節與告訴人前往明泰中醫診所所認定診療者相符，惟
    此傷並無證據足認係被告體罰所致，則如前述。
  3.依證人即福安國中家長會會長趙崑媒之證言，是否足以證明
    被告有對告訴人施予長期不當之體罰：
    證人趙崑媒即福安國中九十學年度家長會會長到庭證稱曾於
    九十一年一月十一日至告訴人家中瞭解情況，發覺告訴人某
    手掌（哪一隻手忘記了）緊接在小指下方手掌邊緣、長寬約
    一公分左右，只有紅紅的，沒有腫等語，及證人張瑩珍於偵
    查中證稱：告訴人於九十一年一月十日向我反應遭被告體罰
    ，我看到告訴人手上有被放過血的痕跡，印象中有瘀青等語
    ，所能證明者僅限於九十一年一月十日後告訴人手掌受傷情
    況，而其等觀察之時點更在告訴人向明泰中醫診所初次就診
    之後，所述告訴人手掌紅腫瘀青等受傷情節，尤難引為不利
    於被告之證據。綜上，告訴人於九十一年一月二日後左手掌
    紅腫之傷害，尚難認與被告九十年十二月十七日以前之體罰
    行為有何因果關係。
六、駁回上訴之理由：
  (一)按犯罪事實應依證據認定之，無證據不得認定犯罪事實，刑
    事訴訟法第一百五十四條第二項定有明文。又犯罪事實之證
    明，於結果犯，當然包括行為人行為與結果間相當因果關係
    之證明，而所謂相當因果關係，係指依經驗法則，綜合行為
    當時所存在之一切事實，為客觀之事後審查，認為在一般情
    形下，有此環境、有此行為之同一條件，均可發生同一之結
    果者，則該條件即為發生結果之相當條件，行為與結果即有
    相當之因果關係。反之，若在一般情形下，有此同一條件存
    在，而依客觀之審查，認為不必皆發生此結果者，則該條件
    與結果不相當，不過為偶然之事實而已，其行為與結果間即
    無相當因果關係，最高法院著有七十六年台上字第一九二號
    判例可資參照。綜上所述，被告雖於九十年十月間及同年十
    二月十七日有兩次體罰告訴人之行為，惟告訴人於九十一年
    一月十日前往求診確有左手掌瘀青紅腫之傷害及肌腱炎所示
    之傷害，但審究被告之行為與告訴人受傷之結果，由於受傷
    結果與行為時間相差過大，並無具體證據證明被告至九十年
    一月間仍有長期連續對告訴人施予體罰情事，且無從排除其
    他可能導致告訴人受傷之因素，徵諸首揭判例所示，尚難認
    定被告之行為與告訴人手傷有相當因果關係，公訴人所引為
    被告犯罪之論據，並未達於通常一般之人均不致有所懷疑，
    而得確信被告犯罪之程度，被告行為是否導致告訴人受傷，
    容有合理之懷疑存在。此外，復查無其他任何積極證據足資
    證明被告有傷害犯行，從而，原審對被告為無罪之諭知，核
    屬無違。
  (二)檢察官上訴意旨以被告於所寫之自請處分書及福安國中九十
    學年度第一次教師成績考核委員會會議紀錄，已承認將告訴
    人打傷一事，且依證人張瑩珍、陳萩燕、吳松圃及陳乃慇之
    相關證言均足證明被告體罰告訴人等語。惟查：
  1.被告所寫之自請處分書及上開委員會會議紀錄僅係承認其有
    以熱溶膠棒（即愛心拍）拍打告訴人手心，然告訴人之傷勢
    與被告拍打告訴人手心並無因果關係，已如前述，尚難因此
    認被告已自承告訴人之傷勢係其所造成。又按刑事訴訟法第
    一百六十一條第一項規定：檢察官就被告犯罪事實，應負舉
    證責任，並指出證明之方法。對於其所訴之被告犯罪事實，
    應負提出證據及說服之實質舉證責任，倘所提出之證據，不
    足為被告有罪之積極證明，或其闡明之證明方法，無從說服
    法官以形成被告有罪之心證，基於無罪推定之原則，自應為
    被告無罪判決之諭知。而證據之取捨與證據之證明力如何，
    均屬事實審法院得自由裁量、判斷之職權，茍其此項裁量、
    判斷，並不悖乎通常一般人日常生活經驗之定則或論理法則
    ，又於判決內論敘其何以作此判斷之心證理由者，即不得任
    意指摘其為違法。茲原判決已詳敘就卷內證據調查之結果，
    而為綜合判斷、取捨，認不足證明被告甲○○有公訴意旨所
    指之犯行，並就證人張瑩珍、陳萩燕、吳松圃及陳乃慇之證
    詞何以不足採信之理由詳予論述，其得心證的理由已說明甚
    詳，且所為論斷從形式上觀察，亦難認有違背經驗法則、論
    理法則，或有其他違背法令之情形，自不容任意指為違法。
  2.且按刑罰上傷害罪，係以規範保護人之身體與健康不受非法
    加害之犯罪行為，而教師對於學生實施之體罰，原則上係基
    於導正或勸止學生偶爾不當觸犯校規之言行，或為鞭策督促
    學生課業進步為出發點之懲戒行為，兩者規範之目的不同。
    人與人間或因一時言語爭執意氣衝突，或因情色財物糾葛難
    解積有素怨，惱羞成怒而對他人拳打腳踢，或持危險性之棍
    棒等鈍器對他人施以暴力，致被害人身體或健康受到傷害，
    此為典型之傷害犯罪行為。而教師對學生使用戒具施予輕微
    之體罰，係基於愛心合於教育目的性之懲戒行為，兩者之動
    機、原因不同，行為態樣亦截然有異，對他人施以不法暴力
    之傷害行為，固為刑罰所規範，應依法受法律之制裁，此為
    國民對法律感情之共識，惟對於受教之學生是否有施予長期
    不當之體罰，容有爭議，教育行政機關或學校內之教評會，
    原有機制加以評鑑處分或懲處，此為刑罰權與教育行政權之
    適當分際，本件被告因本案體罰學生之行為，業已受到教育
    機關及教評會之處分，基於「刑罰謙抑性」之原則，是否仍
    須以刑罰罪刑相繩，容吾人深思之。公訴人提起上訴，仍執
    前開情詞而為爭執，並對於原審取捨證據及判斷其證明力職
    權之適法行使，仍持己見為不同之評價，而砌詞指摘原判決
    不當，尚難認有理由，應予以駁回。
七、適用法律
    程序法方面：刑事訴訟法第三百六十八條
本案經檢察官陳明光到庭執行職務。
中    華    民    國    95    年    4     月    28    日
                  刑事第五庭  審判長法  官  吳    敦
                                    法  官  張 傳 栗
                                    法  官  吳 啟 民
以上正本證明與原本無異。
如不服本判決，應於收受送達後十日內向本院提出上訴書狀，其
未敘述上訴之理由者並得於提起上訴後十日內向本院補提理由書
（均須按他造當事人之人數附繕本）。
                                    書記官  江 采 廷
中    華    民    國    95    年    5     月    1     日


司法院資訊處製作；財團法人民間司法改革基金會備份。
